【裁判字號】    97,易,2819
【裁判日期】    971104
【裁判案由】    詐欺
【裁判全文】
臺灣臺中地方法院刑事判決              97年度易字第2819號
公  訴  人  臺灣臺中地方法院檢察署檢察官
被      告  丁○○
上列被告因詐欺案件，經檢察官提起公訴（97年度偵字第574號
），本院判決如下：
    主    文
丁○○連續意圖為自己不法之所有，以詐術使人將本人之物交付
，處有期徒刑壹年，減為有期徒刑陸月，如易科罰金，以銀元
佰元即新臺幣玖佰元折算壹日。
    犯罪事實
一、丁○○、甲○○因彼此子女係屬同學，而相互認識多年。詎
    丁○○竟基於意圖為自己不法所有之概括犯意，(一)於民國94
    年7月8日前之某日起，即先後多次，均在其位於臺中縣大甲
    鎮○○路452巷6弄1號住處內，向甲○○出示「永久磁石連
    續感應免能源發電機原理與實現簡介」、「永久磁石連續感
    應免能源發電機企畫書」、及其依上開原理所製作之「免插
    電式電風扇」之產品實物，並向甲○○訛稱：其所研究之免
    插電式電風扇已經研發成功，且依照上開企畫書內容，已經
    分五區和別人談簽約，各區如果簽成可以分別拿新臺幣（下
    同）2000萬，你可以出錢投資，保證三個月就可以回本等語
    ，惟甲○○回以現金不夠等語，丁○○見狀，又接續向甲○○稱：你可以用土地貸款，本件投資保證3個月就可以回本
    ，我可以代繳利息等語，而致使甲○○陷於錯誤，誤以為真
    ，遂於94年7月8日以其所有之臺中縣外埔鄉○○段地號第05
    35號、第0535之1號、第0535之2號、第0535之3號、第0536
    號土地為抵押品，並以張文雄為連帶保證人，向臺中商業銀
    行西屯分行貸得1200萬元後，如數轉匯予丁○○。(二)丁○○
    承前概括犯意，於上開款項交付後至94年8月26日間之某日
    ，亦在前址內，向甲○○出示新型專利申請書等文件，並向
    甲○○訛稱：本件投資資金不夠，須再補資金100萬元等語
    ，而使甲○○陷於錯誤，亦誤信為真，而以個人名義，於94
    年8月26日向板信商業銀行臺中分行辦得信用貸款90萬元後
    ，於94年8月29日左右，將90萬交付予丁○○。其後，雖丁○○確曾依約代繳前述2筆貸款利息，並向甲○○出示經濟
    部智慧財產局以94年9月29日（94）智專一（四）02066字第
    09420898530號新型專利形式審查核准處分書，更於94年10
    月27日成立「富檍電源科技股份有限公司（登記資本額2000
    萬元，業於96年10月30日經命令廢止公司登記）」，且登記
    甲○○為該公司之董事、持有該公司股份30萬股，惟經甲○○於投資期限屆滿後，屢向丁○○催索返還前述投資款項未
    果，且經查證「富檍電源科技股份有限公司」並未實際營業
    ，始知其已遭騙。嗣經雙方協調，丁○○於95年3月23日、
    95年11月13日分別出具承諾書、面額為1200萬元之本票各1
    紙予甲○○以為憑證。
二、案經甲○○訴由臺灣臺中地方法院檢察署檢察官偵查起訴。
    理    由
壹、程序部分：
    按被告以外之人（包括證人、鑑定人、告訴人、被害人及共
    同被告等）於審判外之陳述雖不符刑事訴訟法第159條之1至
    之4等4條之規定，而經當事人於審判程式同意作為證據，法
    院審酌該言詞陳述或書面陳述作成時之情況，認為適當者，
    亦得為證據；當事人、代理人或辯護人於法院調查證據時，
    知有刑事訴訟法第159條第1項不得為證據之情形，而未於言
    詞辯論終結前聲明異議者，視為有前項之同意，同法第159
    條之5定有明文。立法意旨在於傳聞證據未經當事人之反對
    詰問予以核實，原則上先予排除。惟若當事人已放棄反對詰
    問權，於審判程式中表明同意該等傳聞證據可作為證據；或
    於言詞辯論終結前未聲明異議，基於尊重當事人對傳聞證據
    之處分權，及證據資料愈豐富，愈有助於真實發見之理念，
    且強化言詞辯論主義，使訴訟程式得以順暢進行，上開傳聞
    證據亦均具有證據能力。再按刑事訴訟法第158條之3規定：
    「證人、鑑定人依法應具結而未具結者，其證言或鑑定意見
    ，不得作為證據。」所謂「依法應具結而未具結者」，係指
    檢察官或法官依刑事訴訟法第175條之規定，以證人身份傳
    喚被告以外之人（證人、告發人、告訴人、被害人、共犯或
    共同被告）到庭作證，或雖非以證人身份傳喚到庭，而於訊
    問調查過程中，轉換為證人身份為調查時，此時其等供述之
    身份為證人，則檢察官、法官自應依本法第186條有關具結
    之規定，命證人供前或供後具結，其陳述始符合第158條之3
    之規定，而有證據能力。若檢察官或法官非以證人身份傳喚
    而以告發人、告訴人、被害人或共犯、共同被告身份傳喚到
    庭為訊問時（例如刑事訴訟法第71條、第219條之6第2項、
    第236條之1第1項、第248條之1、第271條第2項、第271條之
    1第1項），其身份既非證人，即與「依法應具結」之要件不
    合，縱未命其具結，純屬檢察官或法官調查證據職權之適法
    行使，當無違法可言。而前揭不論係本案或他案在檢察官面
    前作成未經具結之陳述筆錄，係屬被告以外之人於偵查中向
    檢察官所為之陳述，本質上屬於傳聞證據，基於保障被告在
    憲法上之基本訴訟權，除該被告以外之人死亡、身心障礙致
    記憶喪失或無法陳述、滯留國外或所在不明而無法傳喚或傳
    喚不到、或到庭後拒絕陳述等情形外，如已經法院傳喚到庭
    具結而為陳述，並經被告之反對詰問，前揭非以證人身份而
    在檢察官面前未經具結之陳述筆錄，除顯有不可信之情況者
    外，得為證據，並應於判決內敘明其符合傳聞證據例外之理
    由；又前揭非以證人之身份在審判中之陳述筆錄，倘該被告
    以外之人已經法院以證人身份傳喚到庭並經具結作證，且由
    被告為反對詰問，或有前揭傳喚不能或詰問不能之情形外，
    該未經具結之陳述筆錄因屬審判上之陳述，自有證據能力；
    若係在另案法官面前作成之陳述筆錄，本質上亦屬傳聞證據
    ，自得依本法第159條之1第1項之規定，認有證據能力。不
    能因陳述人未經具結，即一律適用本法第158條之3之規定，
    排除其證據能力（最高法院96年度臺上字第3527號裁判要旨
    可資參照）查本件證人即告訴人甲○○於偵訊中之指訴，及
    偵卷所附永久磁石連續感應免能源發電機原理與實現簡介、
    經濟部智慧財產局94年9月29日（94）智專一（四）02066字
    第09420898530號新型專利形式審查核准處分書、永久磁石
    連續感應免能源發電機企劃書、證人甲○○所有之臺中商業
    銀行西屯分行帳號第000000000000號活期性存款存摺影本、
    板信商業銀行臺中分行帳號第00000000000000號活期儲蓄存
    款影本、富檍電源科技股份有限公司基本資料查詢、臺中何
    厝郵局96年10月12日第1390號存證信函影本、中華民國新型
    第M285625號專利證書、新型專利案申請文件、95年3月23日
    承諾書影本、本院96年度票字第19559號民事裁定影本、經
    濟部智慧財產局97年1月22日（97）智專一（五）05095字第
    0970045850號函暨所附新型專利申請書、新型專利形式審查
    核准處分書抄件、專利說明書、專利公報、新型專利技術報
    告影本等，及本院卷附臺中商業銀行西屯分行97年8月27日
    中西屯字第09702100247號函、華南商業銀行大甲分行97年8
    月27日華甲放字第0970118號函檢送案外人皇家國際建設股
    份有限公司、楊志明、抵押權標的（臺中縣大甲鎮○○段第
    234號土地）等相關貸款案卷影本等，依卷證所示，其等作
    成之狀態，並無違背其等個人意思而為陳述，或其他違法取
    供或不法取得之情形，並證人甲○○於96年11月8日偵訊中
    ，業經檢察官諭令具結在案，其證詞之可信性更已獲擔保，
    併證人甲○○嗣再經本院依職權傳喚到庭，而予被告有與之
    對質詰問之機會，有本院審理筆錄在卷可查，被告之對質詰
    問權亦已獲充足保障，而完足調查人證之程序，且公訴人、
    被告於本院審理中復表示對於本件卷內已存在之證據之證據
    能力不爭執（本院卷第12頁反面、第105頁至110頁、第12 0
    頁至第125頁），亦即對證人甲○○於偵訊中之指訴，及偵
    卷所附永久磁石連續感應免能源發電機原理與實現簡介、經
    濟部智慧財產局94年9月29日（94）智專一（四）02066字第
    09420898530號新型專利形式審查核准處分書、永久磁石連
    續感應免能源發電機企劃書、證人甲○○所有之臺中商業銀
    行西屯分行帳號第000000000000號活期性存款存摺影本、板
    信商業銀行臺中分行帳號第00000000000000號活期儲蓄存款
    影本、富檍電源科技股份有限公司基本資料查詢、臺中何厝
    郵局96年10月12日第1390號存證信函影本、中華民國新型第
    M285625號專利證書、新型專利案申請文件、95年3月23日承
    諾書影本、本院96年度票字第19559號民事裁定影本、經濟
    部智慧財產局97年1月22日（97）智專一（五）05095字第09
    70045850號函暨所附新型專利申請書、新型專利形式審查核
    准處分書抄件、專利說明書、專利公報、新型專利技術報告
    影本等，及本院卷附臺中商業銀行西屯分行97年8月27日中
    西屯字第09702100247號函、華南商業銀行大甲分行97年8月
    27日華甲放字第0970118號函檢送案外人皇家國際建設股份
    有限公司、楊志明、抵押權標的（臺中縣大甲鎮○○段第23
    4號土地）等相關貸款案卷影本等，於本院審理中復不爭執
    其等證據能力及真實性，足認並無顯不可信之情況，且本院
    審酌證人甲○○於偵訊中之指訴，及偵卷所附永久磁石連續
    感應免能源發電機原理與實現簡介、經濟部智慧財產局94年
    9月29日（94）智專一（四）02066字第09420898530號新型
    專利形式審查核准處分書、永久磁石連續感應免能源發電機
    企劃書、證人甲○○所有之臺中商業銀行西屯分行帳號第00
    0000000000號活期性存款存摺影本、板信商業銀行臺中分行
    帳號第00000000000000號活期儲蓄存款影本、富檍電源科技
    股份有限公司基本資料查詢、臺中何厝郵局96年10月12日第
    1390號存證信函影本、中華民國新型第M285625號專利證書
    、新型專利案申請文件、95年3月23日承諾書影本、本院96
    年度票字第19559號民事裁定影本、經濟部智慧財產局97年1
    月22日（97）智專一（五）05095字第0970045850號函暨所
    附新型專利申請書、新型專利形式審查核准處分書抄件、專
    利說明書、專利公報、新型專利技術報告影本等，及本院卷
    附臺中商業銀行西屯分行97年8月27日中西屯字第097021002
    47號函、華南商業銀行大甲分行97年8月27日華甲放字第097
    0118號函檢送案外人皇家國際建設股份有限公司、楊志明、
    抵押權標的（臺中縣大甲鎮○○段第234號土地）等相關貸
    款案卷影本等之言詞或書面等證據內容，較無人情施壓或干
    擾，亦無不當取供或違法取得之情形，復為本院事實認定之
    重要依據，認為以之作為本案之證據亦屬適當，是證人甲○○於偵訊中之指訴，及偵卷所附永久磁石連續感應免能源發
    電機原理與實現簡介、經濟部智慧財產局94年9月29日（94
    ）智專一（四）02066字第09420898530號新型專利形式審查
    核准處分書、永久磁石連續感應免能源發電機企劃書、證人
    甲○○所有之臺中商業銀行西屯分行帳號第000000000000號
    活期性存款存摺影本、板信商業銀行臺中分行帳號第000000
    00000000號活期儲蓄存款影本、富檍電源科技股份有限公司
    基本資料查詢、臺中何厝郵局96年10月12日第1390號存證信
    函影本、中華民國新型第M285625號專利證書、新型專利案
    申請文件、95年3月23日承諾書影本、本院96年度票字第195
    59號民事裁定影本、經濟部智慧財產局97年1月22日（97）
    智專一（五）05095字第0970045850號函暨所附新型專利申
    請書、新型專利形式審查核准處分書抄件、專利說明書、專
    利公報、新型專利技術報告影本等，及本院卷附臺中商業銀
    行西屯分行97年8月27日中西屯字第09702100247號函、華南
    商業銀行大甲分行97年8月27日華甲放字第0970118號函檢送
    案外人皇家國際建設股份有限公司、楊志明、抵押權標的（
    臺中縣大甲鎮○○段第234號土地）等相關貸款案卷影本等
    於審判外之言詞、書面陳述，仍具有證據能力。
貳、實體部分：
一、上開事實，訊據被告丁○○於偵訊及本院審理中固坦言證人
    甲○○確有於前開時日，分2次將1200萬、90萬等款項先後
    交予其使用，及其確曾向證人甲○○出示有關「永久磁石連
    續感應免能源發電機原理與實現簡介」、「永久磁石連續感
    應免能源發電機企畫書」等書面文件暨「免插電式電風扇」
    之產品實物，並曾以臺中何厝郵局96年10月12日第1390號存
    證信函向證人甲○○表示上開款項中之1200萬元係屬投資款
    等語之事實不諱，惟仍矢口否認有何詐欺取財之情事，其於
    偵訊中先辯稱：前述1200萬元款項係證人甲○○借貸予其，
    供其用作「大甲皇家帝寶」營建工程所用，隨後變更「借貸
    關係」為「投資關係」，原資金改轉投資欲生產「永久磁石
    連續感應免能源發電機」，證人甲○○因此可占富檍電源科
    技股份有限公司30﹪股權，惟嗣因該公司集資不順遂、突增
    500萬元之電路基鈑模具費用、證人甲○○之土地於96年6
    月8日未經其同意出售致公司喪失原先預定設置地點；另有
    關90萬元部分，則係證人甲○○以信貸方式借予其，以利其
    所興建之「大甲皇家帝寶」工程進行云云。嗣其於本院審理
    中又改辯稱：上述1290萬元均係證人甲○○借予其興建工程
    周轉所用之款項，其中1200萬元係由證人甲○○於貸款後，
    直接以銀行轉帳之方式匯予其。另90萬元部分，則係隔了約
    2個月左右後，由證人甲○○直接將錢拿至其家中交予其。
    原本雙方約定待其房屋興建完成並賣出去後，其即將所借款
    項予以歸還，並未言及證人甲○○可入股富檍電源科技股份
    有限公司或擔任該公司董事。且其原本僅打算借1年不用算
    利息，至證人甲○○之貸款利息則由其負責去繳付。但1年
    之後，其仍無力償還該等款項，遂開立1張面額1200萬元之
    本票交予證人甲○○，至於所借90萬元部分為何沒有併予算
    入上開本票金額內，其現已不清楚。嗣其屆期無力還款時，
    恰好其所申請之新型專利獲得核准，其乃將相關資料出示予
    證人甲○○，證人甲○○看過後，就要求承受富檍電源科技
    股份有限公司35﹪之股權，以便家人安心，故其才依證人甲○○之要求，將部分股權轉讓予證人甲○○，但其所借之12
    90萬元乃需依約返還。其確實未以投資為名向證人甲○○誆
    騙前述1290萬元，否則該等款項金額龐大，證人甲○○豈未
    要求訂立任何字據，又豈有可能於事後仍願意擔任其營建工
    程之連帶保證人。此外，雙方發生爭執後，證人乙○○介入
    調解，證人甲○○亦向證人乙○○表示上開款項係要交予其
    用作工程款等語，益足證明上開款項確係「借款」而非「投
    資款」。又因其見證人甲○○持前揭本票聲請強制執行，而
    向證人甲○○提出質問時，因證人甲○○表示可以存證信函
    表示該等款項係投資款以解套等語，而誤信證人甲○○所言
    ，且為求阻止證人甲○○之強制執行程序，才配合演出，並
    不能因此就認為這係投資款云云。
二、經查：
  (一)就如何因彼此子女係屬同學，而與被告相識多年，及被告又
    如何自94年7月8日前之某日起，即先後多次，均在被告前開
    住處內，向其出示「永久磁石連續感應免能源發電機原理與
    實現簡介」、「永久磁石連續感應免能源發電機企畫書」、
    及依上開原理所製作之「免插電式電風扇」之產品實物，暨
    被告又如何復向其訛稱：所研究之免插電式電風扇已經研發
    成功，且依照上開企畫書內容，已經分五區和別人談簽約，
    各區如果簽成可以分別拿2000萬，你可以出錢投資，保證三
    個月就可以回本等語，惟其回以現金不夠等語，被告見狀，
    又接續向其稱：你可以用土地貸款，本件投資保證3個月就
    可以回本，我可以代繳利息等語，而致使其陷於錯誤，誤以
    為真，遂於94年7月8日以其所有之臺中縣外埔鄉○○段地號
    第0535號、第0535之1號、第0535之2號、第0535之3號、第0
    536號土地為抵押品，並以張文雄為連帶保證人，向臺中商
    業銀行西屯分行貸得1200萬元後，如數轉匯予被告；及被告
    又如何於上開款項交付後至94年8月26日間之某日，亦在前
    址內，向其出示新型專利申請書等文件，並訛稱：本件投資
    資金不夠，須再補資金100萬元等語，而使其亦陷於錯誤，
    誤信為真，而以個人名義，於94年8月26日向板信商業銀行
    臺中分行辦得信用貸款90萬元後，於94年8月29日左右，將
    90萬交付予被告，及其又如何於投資期限屆滿後，屢向被告
    催索返還前述投資款項未果，且經查證「富檍電源科技股份
    有限公司」並未實際營業，始知其已遭騙，及被告又如何經
    其催討，而於95年3月23日、95年11月13日分別出具承諾書
    、面額為1200萬元之本票各1紙予其以為憑證等各情，業經
    證人甲○○於偵訊及本院審理中到庭證述綦詳，核與被告前
    揭自白不諱部分之內容、及證人乙○○於本院審理中證述其
    如何介入協調前述款項爭執等經過情節相符，復有永久磁石
    連續感應免能源發電機原理與實現簡介、經濟部智慧財產局
    94年9月29日（94）智專一（四）02066字第09420898530號
    新型專利形式審查核准處分書、永久磁石連續感應免能源發
    電機企劃書、證人甲○○所有之臺中商業銀行西屯分行帳號
    第00 0000000000號活期性存款存摺影本、板信商業銀行臺
    中分行帳號第00000000000000號活期儲蓄存款影本、富檍電
    源科技股份有限公司基本資料查詢、中華民國新型第M28562
    5號專利證書、新型專利案申請文件、95年3月23日承諾書影
    本、本院96年度票字第19559號民事裁定影本、經濟部智慧
    財產局97年1月22日（97）智專一（五）05095字第09700458
    50號函暨所附新型專利申請書、新型專利形式審查核准處分
    書抄件、專利說明書、專利公報、新型專利技術報告影本等
    、臺中商業銀行西屯分行97年8月27日中西屯字第097021002
    47號函等附卷可佐，堪信證人甲○○上開不利於被告之證述
    內容，應與事實相符，而可採信，並足資為被告論罪科刑之
    依據。
  (二)被告雖以前詞置辯。然：
    (1)前述1200萬元、90萬元（以下合稱本案款項）均係屬「投
      資款」並非「借款」業經證人甲○○證述甚詳，有如前述
      ，不復贅敘。且本案經證人甲○○持前述本票向本院聲請
      以96年度票字第19559號民事裁定准予強制執行後，被告
      隨即以臺中何厝郵局96年10月12日第1390號存證信函向證
      人甲○○表示：「壹、本人（指被告）並未於民國95年11
      月13日向台端（指證人甲○○）借款新臺幣壹仟貳佰萬元
      整（如上開裁定所示）特此合先敘明。‧‧‧‧、『台
      端所指之上開金額款項乃台端與本人共同投資事業之投資
      款，該事業屬研發事業，目前仍在進行中，此有經濟部函
      可查知台端為股東之一』。且投資日期非該本票日期。投
      資日期約早七、八個月之前。肆、台端誆稱為使家庭和諧
      為由以人格保證上開本票只是應付妻小，非真正之票據，
      故台端以詐術不法持有本票意圖不法甚明其刑責既遂待台
      端付之執行再追究。」等語，有上開民事裁定、存證信函
      影本在卷可查。可見本案款項確如證人甲○○所述為投資
      款項，否則被告應不致僅為阻止強制執行，即空言亂稱此
      係「投資款」，並據此具函嚴詞警告證人甲○○。至被告
      雖又辯稱該存證信函係應證人甲○○之要求而配合演出云
      云，然經核該存證信函所用字句及其間所流露之語意，被
      告顯然係要說明上開本票所表徵之款項之實際性質，以避
      免證人甲○○茲意持以使用並聲請強制執行，並對其後果
      ，先嚴詞警告而予以提醒而已。綜觀其內容所載，殊無從
      推認該存證信函係應證人甲○○之要求而配合演出。何況
      ，被告既已於該信函中嚴厲警告證人甲○○：「肆、台端
      誆稱為使家庭和諧為由以人格保證上開本票只是應付妻小
      ，非真正之票據，故台端以詐術不法持有本票意圖不法甚
      明其刑責既遂待台端付之執行再追究。」可知斯時雙方相
      處情形未臻融洽，更瀕臨強制執行之程度，則依斯時處境
      ，被告又豈有可能僅為配合演出，即無端否認該等款項係
      「借款」，而反承認此係為「投資款」。再者，本案款項
      分別係由證人甲○○以土地抵押或信用貸款之方式，向銀
      行所貸借而得，並由被告負責繳付貸款利息，已如前述，
      並有被告所提之利息繳付證明文件等在卷可查，應可認定
      。苟證人甲○○係將本案款項借予被告，其用意顯然係要
      獲取利息，則其自可向被告收取高於貸款之利息，再從中
      減除貸款利息而獲其利，又豈有約定被告竟須繳付貸款利
      息，而無須再為其他支應，反使證人甲○○無端承受貸款
      本金、及事後被告若不履行之債務清償責任之理。凡此，
      益徵證人甲○○前開所述，確係真正，而可採信。
    (2)被告雖又一再質疑證人甲○○為何出大錢投資，卻未要求
      訂立書面契約等語。但本案無論係就被告所主張之「借款
      」，或係證人甲○○所言之「投資款」，雙方均無立據以
      為事後證明之用，為被告、證人甲○○所述在卷。因此，
      本案尚無從僅以無書面字據，即斷然推認任一方所述係屬
      虛妄。況一般民間商業交易，是否簽訂書面字據，繫乎雙
      方交易時之需求，或交易慣例，及雙方交情而定，非可同
      一而視。而本件被告、證人甲○○既均未要求就本案款項
      用途簽訂書面契約，顯見斯時雙方均認無此必要。因此，
      自不能以證人甲○○未要求簽訂投資契約書等字據，即推
      認證人甲○○前開指證悖於情理。
    (3)證人甲○○於證人乙○○介入協調其與被告間就本案款項
      所發生之爭執時，曾向證人乙○○表示本案款項係「借款
      」一節，固經證人乙○○於本院審理中到庭證述在卷。但
      證人乙○○亦補充證稱：「（本院問：事後有無協調被告
      與告訴人〈指證人甲○○，下同〉間的1290萬元的糾紛？
      ）今年五月從法院出來，看到兩人爭吵之後，看能不能幫
      雙方協調，被告說這筆錢是告訴人交給他蓋房子用的，目
      前被告欠告訴人前，告訴人向他催討，我另外約告訴人問
      這是什麼錢，告訴人說是投資款，我認為投資款不一定會
      賺錢，且兩方的說法不同，所以無法幫他們協調，5月26
      日告訴人打電話給我，要去何厝東二街我住處找我，告訴
      人主動來找我，如果要幫你協調，我要知道款項項目，告
      訴人說被告欠他錢，我告訴他可以進行查封，告訴人說他
      要請我幫忙調解，我回說如果是借錢才可以幫忙，我就當
      場打電話給被告，將房子蓋好之後，將部分房子轉換給告
      訴人及其他債權人楊志明、黃嬌美。我是因為告訴人同意
      說這筆錢是借錢我才幫他協調，並幫忙被告發存證信函給
      告訴人及楊、黃兩人。」、「（本院問：該筆款項告訴人
      主張究係借錢或是投資？）告訴人說他拿錢給被告，要付
      給楊志明工程款，但是被告並沒有拿錢給楊志明。所以告
      訴人認為錢還是在被告的身上。告訴人怎麼跟我說的我不
      知道，（改稱）一開始告訴人跟我說是投資款，我拒絕幫
      他協調，後來他改口說是借款。」等語，有本院97年10月
      14日審理筆錄在卷可按。可見證人甲○○初始即一再主張
      本案款項係「投資款」尚因此與被告發生訴訟爭執，而經
      證人乙○○關心、介入試圖調解時，證人甲○○亦係一再
      向證人乙○○表示此係「投資款」，僅因證人乙○○一再
      表示：若係「投資款」就不能幫忙協調被告還款，但若係
      「借款」則可以等語後，證人甲○○始改稱係「借款」。
      由此經過情節，顯見證人甲○○始終主張本案款項係「投
      資款」，僅係因奢望證人乙○○能介入幫其取回本案款項
      ，而不得不迎合證人乙○○所設介入幫忙之門檻，而改稱
      此係「借款」而已。證人甲○○此之所為，無非為求順利
      取回本案款項，乃出於無奈，更與常情無違，自不能因此
      即推認證人甲○○前述指證與事實不符，而為被告有利之
      認定。
    (4)至證人甲○○雖另擔任被告所營造之工程建案之連帶保證
      人，為被告、證人甲○○所述甚詳，並有華南商業銀行大
      甲分行97年8月27日華甲放字第0970118號函檢送案外人皇
      家國際建設股份有限公司、楊志明、抵押權標的（臺中縣
      大甲鎮○○段第234號土地）等相關貸款案卷影本附卷可
      查（另卷存放），惟此僅得證明證人甲○○、被告另有財
      務利益往來，無從直接證明本案款項即係屬「借款」。況
      就何以願擔任連帶保證人，證人甲○○於本院審理中結稱
      ：「（本院問：除了上開投資外有無與被告其他金錢往來
      或是擔保債務？）有，因為過了三個月之後，我跟被告說
      ，你說貸款的錢要還我，被告說他家對面水源路上有一棟
      大樓是被告所有的，後來才知道是他兒子所有的。被告叫
      我去擔保取得建築融資把那棟大樓蓋好，之後把大樓賣出
      去之後，就可以有錢還給我，因為錢都已經被他拿走了，
      我騎虎難下所以只好擔任擔保人。總共借了兩千兩百萬元
      。」等語，足見證人甲○○亦無非希望可藉此協助被告取
      得資金後，被告能儘速將本案款項歸還而已，亦不能因此
      即為有利被告之認定。
    (5)被告取得本案款項後，雖曾向經濟部智慧財產局聲請「免
      插電式電風扇」之新型專利，並經該局於94年9月29日以
      （94）智專一（四）02066字第09420898530號新型專利形
      式審查核准處分書准予新型專利權，並曾於94年10月27日
      成立「富檍電源科技股份有限公司（登記資本額2000萬元
      ）」，且登記證人甲○○為該公司之董事、持有該公司股
      份30萬股，及確曾依約繳付本案款項之貸款利息等節，有
      卷附經濟部智慧財產局94年9月29日（94）智專一（四）0
      2066字第09420898530號新型專利形式審查核准處分書、
      富檍電源科技股份有限公司基本資料查詢、中華民國新型
      第M285625號專利證書、新型專利案申請文件、經濟部智
      慧財產局97年1月22日（97）智專一（五）05095字第0970
      0458 50號函暨所附新型專利申請書、新型專利形式審查
      核准處分書抄件、專利說明書、專利公報、新型專利技術
      報告影本及利息繳付證明文件等可查。然被告並未將本案
      款項用於該所謂「免插電式電風扇」之事業經營上，而係
      於取得款項後，即全數用於其另營建工程所用，且上開所
      謂新型專利產品，亦因尚有部分瑕疵，而無法實際量產，
      為此所成立之「富檍電源科技股份有限公司」更因未有實
      際營業之事實，而遭經濟部命令廢止公司登記，除為被告
      所自承不諱外，亦有前揭富檍電源科技股份有限公司基本
      資料查詢等可查，適足窺被告自始即無將本案款項用以該
      項新型專利事業所用之意，且所謂聲請新型專利、辦理公
      司登記及登記證人甲○○為董事、代繳利息，亦無非搪塞
      證人甲○○，以遮掩其犯行。故被告以該項投資為名，誆
      騙證人甲○○出資參與，並保證三個月可回本，其顯有不
      法所有之意圖甚明，故其辯稱無詐欺之意云云，亦非事實
      。
  (三)綜上所述，被告前詞所辯，無非卸責，不可採信。本案事證
    明確，被告犯行洵堪認定。
三、被告行為後，於94年1月7日修正，於同年2月2日公佈之修正
    刑法，業於95年7月1日施行。按行為後法律有變更者，適用
    行為時之法律，但行為後之法律有利於行為人者，適用最有
    利於行為人之法律，修正後即現行刑法第2條第1項訂有明文
    。又按比較新舊法，應就罪刑有關之共犯、未遂犯、想像競
    合犯、牽連犯、連續犯、結合犯，以及累犯加重、自首減輕
    暨其他法定加減原因（如身份加減）與加減例等一切情形，
    綜其全部罪刑之結果而為比較，此有最高法院95年5月23 日
    第8次刑庭會議決議第一、（四）則可資參照：
  (一)修正後刑法第33條第5款經修正為：「主刑之種類如下：五
    、罰金：新臺幣一千元以上，以百元計算之」，依修正後之
    法律，刑法第339條第1項之詐欺取財罪，所得科處之罰金刑
    最低額為新臺幣1, 000元，然依被告行為時即修正前刑法第
    33條第5款之罰金最低額為銀元1元，並提高10倍，前開罰金
    刑，最低額為銀元10元，若乘以3倍而換算為新臺幣，最低
    額僅為新臺幣30元，因此比較上述修正前、後之法律，自以
    被告行為時即修正前關於科處罰金刑之法律較有利於被告。
    （另同時修正施行之刑法施行法第1條之1，與被告行為時之
    罰金罰鍰提高標準條例第1條前段比較，二者規定適用之結
    果並無不同，自應適用裁判時之法律即刑法施行法第1條之1
    ，最高法院96年度臺上字第1136號判決意旨參照）。
  (二)被告行為後新法業已刪除連續犯規定，此刪除雖非犯罪構成
    要件之變更，但顯已影響行為人刑罰之法律效果，自屬法律
    有變更，依新法第2條第1項規定，比較新、舊法結果，仍應
    適用較有利於被告之行為時法律即舊法論以連續犯。
  (三)綜合上述各條文修正前、後之比較，揆諸前揭最高法院決議
    及修正後刑法第2條第1項規定之「從舊從輕」原則，本件被
    告之行為自應適用其行為時之法律，即修正前刑法之相關規
    定，予以論處。
三、核被告先後2次所為，均係犯刑法第339條第1項詐欺取財罪
    。被告先後2次詐欺取財犯行，犯罪時間緊接、所犯基本要
    件相同，顯係基於概括犯意所為，應依修正刪除前刑法第56
    條規定論以連續犯，並加重其刑。公訴人認被告先後2次向
    證人甲○○騙取金錢，應視為同一行為，尚有誤會，併此指
    明。爰審酌被告以投資為名，向證人甲○○詐騙金錢，所得
    高達1290萬元，致生損害於證人甲○○之財產損害甚鉅，並
    使證人甲○○因事後追索而身心受累不堪，且其犯罪後以前
    詞置辯，復未與證人甲○○達成和解、賠償損害，亦難認有
    完全悔悟，本不宜寬縱，惟念其與證人甲○○尚有其他財務
    往來情誼，更曾依約繳付部分貸款利息，有其所提之利息繳
    付證明文件等在卷可查，及其民事責任不因本件刑事刑罰而
    終止，併參酌證人甲○○於本院審理中稱：「調解的時候，
    被告說兩間房子給我，但是沒有出示任何資料，我問被告說
    價值多少，被告說不知道，貸款多少被告也不知道，我不知
    道現值，也沒有辦法賣，所以我無法接受，調解不成立。被
    告不願意談，一直在閃躲。」等語，暨公訴人稱：「被告沒
    有悔意，請從重量刑。」（公訴人嗣具狀補充請求量處被告
    有期徒刑1年，減刑為有期徒刑6月，並諭知如易科罰金之折
    算標準）等語，亦即證人甲○○、公訴人對於被告犯罪所生
    危害程度之意見等一切情狀，量處如主文所示之宣告刑。又
    本件被告之犯罪時間係在中華民國96年罪犯減刑條例所定減
    刑基準日即民國96年4月24日之前，合於該條例所定減刑規
    定之適用，應依該條例第2條第1項第3款之規定，減其刑為
    有期徒刑6月，並諭知如易科罰金之折算標準（被告行為時
    ，依修正前刑法第41條第1項前段、罰金罰鍰提高標準條例
    第2條〈現已刪除〉之規定，易科罰金之折算標準原以銀元
    100元、200元、300元折算1日，經依現行法規所定貨幣單位
    折算新臺幣條例第2條折算為新臺幣後，應以新臺幣300元、
    600元、900元折算1日，而刑法第41條第1項前段修正後，則
    規定為以新臺幣1,000元、2,000元、3,000元折算1日，因屬
    科刑規範事項之變更，其折算標準為裁判時所應諭知，自有
    就新舊法規定比較之必要，經比較新舊法結果，以被告行為
    時之舊法較為有利於被告，自應依修正前刑法第41條前段、
    修正刪除前罰金罰鍰提高標準條例第2條及現行法規所定貨
    幣單位折算新臺幣條例第2條之規定，諭知被告如易科罰金
    之折算標準）。
據上論斷，應依刑事訴訟法第299條第1項前段，刑法第2條第1項
、修正刪除前刑法第56條、刑法第339條第1項、修正前刑法第33
條第5款、第41條第1項前段，刑法施行法第1條之1第1項、第2項
前段，修正刪除前罰金罰鍰提高標準條例第2條，現行法規所定
貨幣單位折算新臺幣條例第2條，中華民國96年罪犯減刑條例第2
條第1項第3款、第7條、第9條，判決如主文。
本案經檢察官丙○○到庭執行職務。
中    華    民    國    97    年    11    月    4     日
                  刑事第十四庭  審判長法  官  陳  葳
                                      法  官  李慧瑜
                                      法  官  林世民
上正本證明與原本無異。
如不服本判決，應於收受送達後10日內向本院提出上訴書狀（應
敘述具體理由並附繕本）。
上訴書狀如未敘述理由，應於上訴期間屆滿後20日內補提理由書
於本院。
                                      書記官  紀俊源
中    華    民    國    97    年    11    月    4     日
附錄論罪科刑法條：
中華民國刑法第339條
意圖為自己或第三人不法之所有，以詐術使人將本人或第三人之
物交付者，處5年以下有期徒刑、拘役或科或併科1千元以下罰金
。
以前項方法得財產上不法之利益或使第三人得之者，亦同。
前二項之未遂犯罰之。


司法院資訊處製作；財團法人民間司法改革基金會備份。
